【裁判字號】    99,上訴,948
【裁判日期】    990427
【裁判案由】    妨害性自主
【裁判全文】
臺灣高等法院刑事判決                 99年度上訴字第948號
上  訴  人    臺灣新竹地方法院檢察署檢察官
上  訴  人
即  被  告    甲○○
選任辯護人    陳景新律師
上列上訴人因被告妨害性自主案件，不服臺灣新竹地方法院98年
度訴字第211號，中華民國99年1月29日第一審判決（起訴案號：
臺灣新竹地方法院檢察署98年度偵字第1316號），提起上訴，本
院判決如下：
    主  文
上訴駁回。
    事  實
一、甲○○因欲出售其所有，位在新竹縣湖口鄉○○村○○○街
    81號之房地，於民國（下同）98年1月12日透過DM與從事房
    屋仲介代號00000000之女子（真實姓名年籍詳卷附真實姓名
    代號對照表，以下簡稱甲女）聯繫，並委託甲女負責房地銷
    售事宜，甲女為此於翌日即98年1月13日上午8時許至上址與
    甲○○洽談相關房地銷售細節，2人並約定由甲女於98年1月
    13日下午前往拍攝房屋現況照片。迨於同日下午2時30分許
    ，甲女依約抵達上址，拍攝1樓屋況後，甲○○帶同甲女至2
    樓拍照。甲○○明知甲女無意與其發生性交行為，因認甲女
    獨自1人有機可趁，乃基於強制性交之犯意，自後以雙手抱
    住甲女胸部，強行將甲女自房門口抱至該房間浴室內，甲女
    為此甚為驚駭，遂出手推擋反抗，並持手機欲撥打電話對外
    求救，甲○○見甲女不肯就範，搶下甲女之手機丟置一旁後
    ，抓住甲女朝浴室牆壁撞去，並徒手毆打甲女腹、背部，再
    以其身體將甲女壓倒在浴室地板、牆壁等方式，強力壓制甲
    女之行動，期間甲○○以右手隔著甲女褲子撫摸甲女下體、
    親吻甲女後，將甲女所著長褲及內褲脫下一半，以手指插入
    甲女陰道內，而以此強暴之方法對甲女為強制性交得逞，而
    甲○○所為之上開強暴行為，並致甲女受有左臀3處1×1公
    分、右第3指1處1×1公分、左第2指1處1×1公分等處擦傷及
    左膝5×4公分之瘀傷（起訴書誤為擦傷）等傷害。嗣因甲女
    趁機持其皮包內之另支手機撥打電話予友人大聲求救，甲○
    ○見甲女撥通電話，雖迅速將手機搶下掛掉電話，然認為事
    跡已經敗露，即鬆脫對甲女之控制，甲女旋即逃出甲○○上
    址住處，另與朋友、同事取得聯繫後，由朋友、同事帶同甲
    女前往東元綜合醫院驗傷及報警，經警方循線查獲上情。
二、案經甲女訴由新竹縣政府警察局竹北分局報請臺灣新竹地方
    法院檢察署檢察官偵查起訴。
    理  由
一、證據能力部分：按被告以外之人於審判外之言詞或書面陳述
    ，除法律有規定者外，不得作為證據，刑事訴訟法第159條
    第1項定有明文，此即學理上所稱「傳聞證據排除法則」。
    又被告以外之人於審判外之陳述，雖不符同法第159條之1至
    第159條之4之規定，而經當事人於審判程序同意作為證據，
    法院審酌該言詞陳述或書面陳述作成時之情況，認為適當者
    ，亦得為證據。當事人、代理人或辯護人於法院調查證據時
    ，知有第159條第1項不得為證據之情形，而未於言詞辯論終
    結前聲明異議者，視為有前項之同意，此則據同法第159條
    之5規定甚明。鑒於採用傳聞證據排除法則重要理由之一，
    係因傳聞證據未經當事人之反詰問予以覈實，若當事人願放
    棄對原供述人之反對詰問時，原則上即可承認該傳聞證據之
    證據能力。而揆諸我國刑事訴訟法第159條之5之立法理由，
    除參照前述傳聞證據排除法則之基本法理外，亦參考日本刑
    事訴訟法第326條之立法例，查日本刑事審判實務之運作，
    有關檢察官及被告均同意作為證據之傳聞書面材料或陳述，
    可直接援引該國刑事訴訟法第326條作為傳聞例外之法律依
    據，僅在檢察官與被告或其辯護人不同意之情況下，乃須根
    據其他傳聞例外規定，俾以斟酌該等傳聞書面材料或陳述是
    否具有證據能力，在當事人間無爭執之案件中，傳聞證據基
    本上均可依據前引規定提出於法院使用。據此，我國刑事訴
    訟法第159條之5之適用應可作同上之解釋。公訴人、被告及
    其辯護人就本件判決所引之被告以外之人於審判外之陳述，
    檢察官、被告及辯護人則表明同意有證據能力（本院99年3
    月29日準備程序筆錄第3頁至第6頁），本院審酌下列傳聞證
    據作成時之情況，核無違法取證及證明力明顯過低之瑕疵，
    為證明犯罪事實所必要，亦認為以之作為證據為適當，根據
    上開規定及說明，作為本件判決認定被告犯罪事實之被告以
    外之人於審判外陳述是否屬於傳聞之例外，無庸先行考量刑
    事訴訟法第159條之1第2項、第159條之2、第159條之3等規
    定，得逕依同法第159條之5規定作為證據。又按本案認定事
    實所引用之下列非供述證據，並無證據證明係公務員違背法
    定程式所取得，自應認均有證據能力，合先敘明。
二、得心證之理由：
（一）訊據上訴人即被告甲○○對其於上開時地，以上開強暴方
      式，將其手指插入告訴人甲女陰道內，對告訴人甲女為強
      制性交得逞等情坦承不諱，於原審審理時僅辯稱：伊覺得
      自己很怪異，會易怒，有時說話大、小聲，比較會鑽牛角
      尖，可能有一些幻想的狀況，與太太意見不合時會有暴力
      傾向，曾於3、4年前因精神上的疾病到省立醫院看過精神
      科醫生。本件案發時，不知道什麼原因，伊從背後抱住甲
      女發生那種事，當時伊心裡出現好像是天使與惡魔在掙扎
      的畫面，天使叫伊不要做，惡魔叫伊做，伊很掙扎，最後
      犯下這種案子（原審訴字卷第46頁至第47頁、第52頁）；
      於本院審理時亦坦認上開犯行，然辯稱伊之精神狀態不佳
      ，經診斷屬「焦慮狀態」，伊有精神症及短期憂鬱反應云
      云。被告之辯護人則為被告利益辯稱：被告因受精神病症
      所苦，案發當時係因心理不穩定才會有此錯舉，行為時可
      能處於精神耗弱之狀態等語。
（二）惟查，被告於警詢時陳稱：因為房子要賣，伊在1月12日
      ，多次聯繫甲女，但當時尚未與太太討論好，所以與甲女
      約定在13日下午見面，商談一些房屋買賣的細節，甲女到
      伊住家1樓拍照，後來伊問甲女2樓要不要拍照，於是伊與
      甲女一起上2樓拍照，甲女站在2樓後面房間門口背對著伊
      ，伊就從甲女背後用雙手抱著她胸前，甲女反抗，叫伊住
      手，伊看見甲女的表情是不願意，她開始掙扎，所以伊對
      她動粗，之後她想要打電話求救，後來她有用另1支手機
      撥打電話，好像有打通等語（見偵查卷第5頁至第7頁）；
      嗣於檢察官訊問時陳稱：當天上午8時，伊與甲女見面，
      後來又約下午2時許，甲女說要來拿權狀、影印本及拍照
      住宅的狀況，伊與甲女上樓，在2樓的房間後面，伊從後
      面抱住甲女，那時甲女有掙扎，伊就帶甲女到浴室，甲女
      不從，伊就敲擊甲女背後、腹部，搶她的手機，伊的手指
      有伸進甲女的性器官內，伊有脫甲女的褲子至一半等語（
      見偵查卷第23頁至第24頁）；復於原審審理時對檢察官起
      訴之上開強制性交犯行亦坦承不諱（見原審審訴字卷第25
      頁、原審訴字卷第16頁、第41頁至第42頁）。而證人即告
      訴人甲女於警詢時指稱：被告委託伊出售房屋，於98年1
      月13日大約下午2點半左右，伊騎機車去被告住處拿權狀
      ，到了他家後，先在1樓拍照，後來就到2樓，伊站在2樓
      左邊的房門口時，被告就從後面抱住伊，並將伊拖進房間
      的浴室，伊用手推他，並且要打行動電話求救，後來他就
      把伊抓起來撞來撞去，還把伊的手機丟到房間外面，把伊
      壓在地上，伊一直掙扎，並隨手抓住浴室的蓮蓬頭去打他
      ，他就用手掐住伊的脖子，要伊不要叫，後來摸伊全身上
      下，伊想起皮包內還有另外1隻手機，要拿起來打，他就
      又把手機搶過去摔出去，並且抓住伊要搶手機，並把手伸
      進伊內褲裡，後來伊踢他下體，他就把伊抓起來壓在牆壁
      掐，伊掙扎並且想要搶手機打電話求救，因為他要再搶手
      機，又將伊我壓在地板上，後來好像撥通了電話，伊對著
      電話大叫救命，但是還沒說到人在何處，電話就又被搶走
      ，他又繼續把伊壓在地上，開始親吻伊，伊就咬他，他要
      脫伊褲子，伊內外褲被他脫了一半，他就用手伸進陰道內
      ，因為伊一直叫，他就把伊壓在地板上，伊掙扎著過去拿
      起手機，不知道有沒有撥通電話，他就放伊走等語（見偵
      查卷第10頁）；其復於檢察官訊問時證稱：伊是房屋仲介
      ，被告委託伊售屋，案發當天早上與被告簽委託出售的合
      約時，約定下午去被告家裡拍照並拿權狀的影本，伊拍照
      時，被告叫伊到2樓拍照，原本被告走在前面，至2樓時，
      被告突然走到另一房間再走出來，並從後面抱住伊，被告
      直接抓伊胸部，伊反抗，就被被告拖至2樓左邊的浴室，
      伊一直反抗，被告抓著伊的身體撞來撞去，伊拿手機出來
      要打電話，被告將手機丟出去，後來被告打我，伊抓到浴
      室的蓮蓬頭反擊，但不知道是否有打到被告，被告一直要
      脫伊的褲子、衣服，手也一直伸進伊的胸部，上下其手，
      伊只記得他一直打，被告親伊，伊咬他，被告有脫伊的褲
      子，脫至一半就將手伸進伊的下體，伊還是一直反抗，後
      來岥想到還有另外1支手機，趁被告不注意時，拿手機打
      電話，被告就一直打我，後來被告將手機搶走丟出，伊還
      是一直反抗，不知如何伊勾到手機，就打電話，被告聽到
      對方有「喂」一聲，就將手機搶走並掛掉，伊才掙脫後跑
      出去，之後公司的同事就回打電話給伊，他們趕過來後，
      伊就被帶去驗傷等語（見偵查卷第30頁至第31頁），是被
      告之自白與告訴人甲女於警詢及偵查中所證內容大致相符
      ；並有告訴人甲女之指認資料（偵查卷第14頁）及所繪製
      之現場圖各1份（偵查卷第14頁、第16頁）、行動電話雙
      向通聯紀錄2份（見原審審訴卷第13頁及證物袋內資料）
      及被害人性侵害真實姓名對照表、受理疑似性侵害事件驗
      傷診斷書（甲女受有左臀3處1×1公分、右第3指1處1×1
      公分、左第2指1處1×1公分等處擦傷及左膝5×4公分之瘀
      傷）、驗傷採證光碟各1份在卷足稽（見偵查卷證物袋內
      資料），益證被告上開不利於己之自白，與事實相符。縱
      被告前揭自白及證人甲女之指訴，對事發過程有些許出入
      ，但就被告委託告訴人甲女出售上址房地，於告訴人甲女
      前往拍攝房屋現況照片時，以上開強暴方法，自後方抱住
      甲女，將甲女抱入浴室內，以身體壓制甲女，褪去甲女之
      內、外褲一半，違反甲意願，將手指插入告訴人甲女陰道
      內，對告訴人甲女為強制性交得逞等重要情節供述一致，
      足認被告對告訴人甲女以強暴方式為強制性交之犯行，堪
      可採信。
（三）被告雖辯稱：案發當時不知道什麼原因，就從背後抱住甲
      女犯下這種案子云云，被告之辯護人亦為被告之利益辯稱
      ：被告於案發當時係因心理不穩定才會有此錯舉，行為時
      可能處於精神耗弱之狀態等語。然查：
  １、按刑法上之心神喪失與精神耗弱，應依行為時精神障礙程
      度之強弱而定，如行為時之精神，對於外界事務全然缺乏
      知覺理會及判斷作用，而無自由決定意思之能力者，為心
      神喪失，如此項能力並非完全喪失，僅較普通人之平均程
      度顯然減退者，則為精神耗弱；易言之，刑法上所謂精神
      耗弱，係指行為時之精神，對於外界事物之判斷能力，較
      普通人之平均程度，顯然減退者而言，此有最高法院26年
      渝上字第237號、48年臺上字第1486號判例足資參照。
  ２、查被告於案發前，聯絡身為房屋仲介之告訴人甲女，表明
      欲出售房屋，於案發當日8時許，其撥打電話與告訴人甲
      女聯絡相約見面，未與告訴人甲女發生不愉快。案發當時
      ，其先詢問告訴人甲女是否拍攝屋內狀況，告訴人甲女於
      拍完1樓上到2樓時，想與告訴人甲女發生性關係，即自背
      後抱住告訴人甲女，把告訴人甲女拖到房間內之浴室，因
      告訴人甲女反抗，乃毆打告訴人甲女，且把告訴人甲女抓
      起來撞來撞去，更將告訴人甲女壓在地上及牆壁，為免告
      訴人甲女對外聯絡，亦曾搶下告訴人甲女之手機2次，於
      見告訴人甲女撥通電話對外聯絡，即鬆脫對告訴人甲女之
      控制，並於告訴人甲女離開後之下午2時55分，另撥打電
      話詢問股價等情，為被告於原審審理時供述明確（見原審
      訴字卷第50頁至第56頁），核與證人即告訴人甲女於警詢
      及偵查中證述之案發情節大致相符（見偵查卷第9頁至第1
      3頁、第30頁至第31頁），觀諸被告於原審應訊時，其外
      表及精神狀況與一般常人無異，對於原審審理時訊問者之
      問題均能為條理性之回答，所述委託告訴人甲女之起因、
      案發前曾與告訴人甲女見面、案發當時起意強制性交之時
      點、對告訴人甲女所為強暴行為、鬆脫對告訴人甲女控制
      之原因及案發後不久曾撥打電話詢問股價等案發前後經過
      均能清楚記憶並明白陳述，與其於警詢及偵查中供述之情
      節大致相符，此有警詢及偵查筆錄各1份在卷可佐（見偵
      查卷第4頁至第8頁、第23頁至第25頁），可見其對於案發
      情節記憶清晰，具有現時感及邏輯概念，其於案發當時對
      於外界事務之知覺理會與普通人之平均程度實無不同。參
      酌被告於案發當時尚知搶下告訴人甲女之手機，避免告訴
      人甲女撥打手機對外聯絡，又於告訴人甲女撥通電話知悉
      事跡敗露，即鬆脫對告訴人甲女之控制，復在告訴人甲女
      離開後，不忘打電話詢問其持有股票之股價等情，均如上
      述，被告對自己行為舉止之理解、判斷能力，相較常人而
      言，難認已有明顯減退之情形，益見被告對於外界事務之
      判斷力並無較普通人之程度顯然減退之情況。
  ３、次查，經原審就被告於案發當時之精神狀態一節，送請行
      政院衛生署八里療養院對被告為精神鑑定，該院就被告之
      精神狀態檢查結果認：「被告意識清醒，儀容整潔，態度
      上可配合，面部表情略顯緊張，情緒尚稱穩定，說話可切
      題，否認有妄想或幻覺之經驗，行為適切，抽象思考、判
      斷力、記憶力、方向感皆無顯著之異常」。就心理衡鑑結
      果認：「羅員在接受心理衡時，受測時動機較低，對涉案
      細節較無意願詳加說明。其智能評估方面，其語文智力81
      、作業智力68、全量表智力為75，分類上屬於邊緣智能不
      足之水準，由於其受測動機不佳，可能有所低估。另關於
      人格評估方面，反應傾向較為極端，顯示羅員可能有意呈
      現出某種狀態，而可能表現出並非實際之狀態」。就結論
      與建議認：「羅員於鑑定當日，對於涉案之性侵害過程，
      不願描述細節，因此語多不清，尤其是對於被害人之特徵
      ，語多保留，雖如此，但對於自己當時之精神狀況，經過
      反覆多次之澄清，可確知行為當時並無精神病之症狀」，
      有該院98年11月30日八療社區字第0980006921號函暨所附
      精神鑑定報告書1份在卷可稽（見原審訴字卷第30頁至第3
      2頁），亦認被告於案發當時並無精神病之症狀，足資佐
      證被告於案發當時之精神狀態確無精神耗弱之情狀。
  ４、綜上所述，被告迭於警詢、偵查中及原審審理時均對於自
      己犯案過程可以清楚記憶，且均能為一致之陳述，復知悉
      搶下告訴人甲女之手機，杜絕告訴人甲女對外聯絡，惟於
      告訴人甲女撥通電話後，因認事跡敗露而鬆脫對告訴人甲
      女之控制，於告訴人甲女離開後不久，更撥打電話詢問股
      價，足認被告於犯案當時，其知覺、理解及判斷之能力並
      非較一般人顯然消退，被告於犯案時尚未達精神耗弱之程
      度，被告及其辯護人執此爭辯，委無足採。本案事證明確
      ，被告所為上揭犯行洵堪認定，應予依法論科。
三、按所謂性交，係指非基於正當目的，以性器以外之其他身體
    部位或器物進入他人之性器、肛門，或使之接合之行為，刑
    法第10條第5項第2款定有明文。被告非基於正當目的，而以
    手指進入告訴人甲女之陰道，自屬性交行為。是核被告所為
    ，係犯刑法221條第1項之強制性交罪。其於上時地因告訴人
    甲女反抗，對告訴人甲女施行暴力，致告訴人甲女受有左臀
    3處1×1公分、右第3指1處1×1公分、左第2指1處1×1公分
    等處擦傷及左膝5×4公分之瘀傷等傷害，為其強暴行為當然
    發生之結果，不另論傷害罪名。又其基於強制性交之單一犯
    意，對甲女施以一連串之強暴行為，係於密接之時、地實施
    ，所侵害者為同一法益，各該行為之獨立性極為薄弱，依一
    般社會健全觀念，在時間差距上，難以強行分開，在刑法評
    價上，以視為數個舉動之接續施行，為包括之一行為予以評
    價，較為合理，即透過對於同一法益之同種類侵害行為繼續
    不間斷之實行，業已稀釋個別行為之獨立性，致使刑法評價
    時將之視為單一、整體之犯罪行為，應論以接續犯。另按刑
    事審判旨在實現刑罰權之分配的正義，故法院對有罪被告之
    科刑，應符合罪刑相當之原則，使輕重得宜，罰當其罪，以
    契合社會之法律感情，此所以刑法第57條明定科刑時應審酌
    一切情狀，尤應注意該條所列10款事項以為科刑輕重之標準
    ，並於同法第59條賦予法院以裁量權，如認「犯罪之情狀可
    憫恕，認科以最低度刑仍嫌過重者，得酌量減輕其刑」。而
    刑法第59條規定犯罪之情狀可憫恕者，得酌量減輕其刑，其
    所謂「犯罪之情狀」，與同法第57條規定科刑時應審酌之一
    切情狀，並非有截然不同之領域，於裁判上酌減其刑時，應
    就犯罪一切情狀（包括第57條所列舉之10款事項），予以全
    盤考量，審酌其犯罪有無可憫恕之事由（即有無特殊之原因
    與環境，在客觀上足以引起一般同情，以及宣告法定低度刑
    ，是否仍嫌過重等等），以為判斷。被告與告訴人甲女原不
    認識，告訴人甲女因受被告委託出售房地進入屋內拍照時，
    被告見告訴人甲女獨自1人，一時失慮而為本件犯行，惟被
    告雖對告訴人甲女施加強暴，造成告訴人甲女身體受傷，但
    非重大嚴重不治之傷害，堪認被告尚知節制暴行，其發現告
    訴人甲女撥通電話對外聯絡，即鬆脫對告訴人甲女之控制，
    任由告訴人甲女離開，未因此對告訴人甲女為更嚴重之侵害
    手段，所為雖造成告訴人甲女身心受創，惟於原審審理時已
    與告訴人甲女達成和解，並給付賠償金完畢等情，有和解書
    及原審公務電話記錄表1份在卷可佐（見原審審訴卷第39頁
    至第40頁）；再者，被告經診斷後有「適應障礙合併憂鬱及
    焦慮」及「焦慮狀態」之病症，此有99年4月2日東元綜合醫
    院診斷證明書及99年3月29日行政院衛生署新竹醫院診斷證
    明書各1份附卷可按（見本院卷第39頁至第40頁），是被告
    本身確有上開精神疾病，縱其行為時未達不能辨識其行為違
    法或欠缺依其辨識而行為之程度，復無或辨識行為違法或依
    其辨識而行為能力顯著減低之情形，惟衡諸上情，認如量處
    法定最輕本刑實有情輕法重失衡之情，如科以最低度刑猶嫌
    過重，應可認有憫恕之事由，爰依刑法第59條之規定減輕其
    刑，以求量刑之妥適平衡。又被告為圖滿足一己私慾，對於
    從事房屋仲介之甲女，施以暴力壓制而強制性交，雖被告坦
    承犯行，表示悔意，且與被害人甲女達成和解，惟被告對素
    無仇怨之被害人甲女以強暴方式而為性交，復利用被害人甲
    女從事房屋仲介業務時為之，對社會治安及婦女人身安全造
    成重大危害，實不宜宣告緩刑，附此敘明。
四、原審以被告犯罪明確，而適用刑法第221條第1項、第59條，
    並審酌被告無何前科之素行、告訴人甲女為仲介人員，與被
    告素不相識，被告卻趁欲售屋之便，圖一己性慾滿足而對告
    訴人甲女為強制性交之犯罪動機與目的、以強暴方式為強制
    性交之手段、致告訴人甲女生理與心理產生永久無法抹滅之
    陰影，所為造成之損害非輕及坦認犯行，且已與告訴人甲女
    達成民事和解，並給付和解金新臺幣40萬元完畢等一切情狀
    ，判處有期徒刑1年7月，核其認事用法，洵無違誤，量刑亦
    屬妥適，被告上訴徒託空言請求緩刑及檢察官上訴以原判決
    依刑法第59條對被告減輕其刑，失所論據等語而指摘原判決
    不當，均無理由，應予駁回。
據上論斷，應依刑事訴訟法第368條，判決如主文。
本案經檢察官吳茂松到庭執行職務。
中    華    民    國    99    年    4     月    27    日
                  刑事第五庭審判長法  官  高明哲
                                  法  官  林洲富
                                  法  官  高玉舜
以上正本證明與原本無異。
如不服本判決，應於收受送達後10日內向本院提出上訴書狀，其
未敘述上訴之理由者並得於提起上訴後10日內向本院補提理由書
（均須按他造當事人之人數附繕本）「切勿逕送上級法院」。
                                  書記官  許雅淩
中    華    民    國    99    年    4     月    27    日
附錄：本案論罪科刑法條全文 
刑法第221條第1項（強制性交罪）
對於男女以強暴、脅迫、恐嚇、催眠術或其他違反其意願之方法
而為性交者，處 3 年以上 10 年以下有期徒刑。

司法院資訊處製作；財團法人民間司法改革基金會備份。
